【裁判字號】    95,上更(二),331
【裁判日期】    950712
【裁判案由】    傷害致死
【裁判全文】
臺灣高等法院刑事判決             95年度上更(二)字第331號
上  訴  人  臺灣桃園地方法院檢察署檢察官
被      告  甲○○
選任辯護人  陳文雄律師
被      告  丁○○
            乙○○
上二人共同
選任辯護人  戴文進律師
上列上訴人因被告等傷害致死案件，不服臺灣桃園地方法院88年
度訴字第146 號，中華民國88年11月17日第一審判決（起訴案號
：臺灣桃園地方法院檢察署87年度偵字第17756 號），提起上訴
，經判決後，由最高法院第二次發回更審，本院判決如下：
    主  文
原判決撤銷。
丁○○、乙○○、甲○○共同傷害人之身體因而致人於死，各處
有期徒刑柒年。
    事  實
一、丁○○、乙○○、甲○○均任職於桃園縣桃園市○○路九十
    九號八樓中國城ＫＴＶ酒店，分別擔任現場主任及服務生職
    務。八十七年十一月二十二日凌晨零時許，賴正峰邀集謝治
    諭及其他不詳姓名之友人，一同至上開ＫＴＶ酒店為謝治諭
    慶生，眾人唱歌至凌晨三時許，總計消費金額三萬一千餘元
    （起訴書誤繕為一萬三千餘元），賴正峰表示自行付賬，要
    眾人先行離去。詎賴正峰所有之中國信託商業銀行及美國銀
    行信用卡，因超過信用額度，均遭停用，無法刷卡付賬。賴
    正峰雖打電話聯絡親朋，卻無人代為出面付賬。及至上午十
    時許，丁○○、乙○○、甲○○即帶同賴正峰至桃園縣龜山
    鄉○○○路三一三巷二十八號四樓賴正峰家中取款，然賴正
    峰父母亦表示無錢支付，丁○○、乙○○、甲○○又將賴正
    峰帶回中國城ＫＴＶ酒店，並由賴正峰繼續打電話聯絡親朋
    前來付賬。迨至十二時許，丁○○、乙○○、甲○○要賴正
    峰繼續聯絡親朋前來付款未果，三人竟基於傷害之犯意聯絡
    ，聯手以拳頭毆打賴正峰，丁○○繼持木棍、乙○○持木板
    條、甲○○持黑色棒球棒，共同毆打賴正峰，致賴正峰受有
    右前臂外側、右手掌及右手指廣面性鈍性傷（二、三指有擦
    傷），右側前臂骨折之傷害。三人又接續脫掉賴正峰鞋子，
    由乙○○持木板條毆打賴正峰兩側腳背及腳底部，致賴正峰
    兩側腳背及腳底受有廣面性鈍性傷之傷害。此時丁○○、乙
    ○○、甲○○明知清潔包商黃議德攜帶以寶特瓶承裝放置於
    大廳地上之清潔大理石保養液（業經黃議德以水五、保養液
    一之比例稀釋）係屬強酸，飲用後會對人體胃食道造成腐蝕
    性傷害，客觀上亦能預見有可能致人於死，三人仍基於同一
    傷害犯意，逼迫賴正峰自行飲用該清潔大理石保養液。賴正
    峰飲下後不久，發生嘔吐，丁○○、乙○○、甲○○發覺異
    狀，聯絡賴正峰之父（丙○○）、母（賴玉花）到場，惟仍
    堅持丙○○先書立借條，丙○○不得已立下金額三萬元之借
    條後，丁○○等人始打電話叫救護車，再於同日下午二時三
    十分許（起訴書誤載為三時許），將賴正峰送至桃園敏盛綜
    合醫院急救，延至下午四時三十分許，因腐蝕性液體致胃食
    道黏膜出血及腎衰竭死亡。
二、案經檢察官相驗及桃園縣政府警察局桃園分局報請臺灣桃園
    地方法院檢察署檢察官偵查起訴
    理  由
一、按九十二年一月十四日修正通過之刑事訴訟法施行前，已繫
    屬於各級法院之案件，其以後之訴訟程序，應依修正刑事訴
    訟法終結之。但修正刑事訴訟法施行前已依法定程序進行之
    訴訟程序，其效力不受影響，刑事訴訟法施行法第七條之三
    定有明文。查證人黃議德、丙○○、賴玉花等人於警詢及偵
    查中訊問筆錄，均係於九十二年一月十四日修正通過之刑事
    訴訟法施行前，已依法定程序進行之訴訟程序，其效力不受
    影響。況當事人、代理人或辯護人於法院調查證據時，知有
    第一百五十九條第一項不得為證據之情形，而未於言詞辯論
    終結前聲明異議者，視為有前項之同意，同法第一百五十九
    條之五第二項亦有明定。本件黃議德、丙○○、賴玉花於警
    詢及偵查中陳述，固係被告以外之人審判外之言詞陳述，惟
    被告及辯護人於本院審理時就該等審判外言詞陳述之證據能
    力，均未聲明異議，本院審酌丙○○、賴玉花警詢及偵查中
    均在自由意志下陳述（按修正前刑事訴訟法關於被害人並無
    必須具結始有證據能力之規定），作為被告等犯罪證據，應
    屬適當，依同法第一百五十九條之五第二項規定，應有證據
    能力。另證人黃議德於偵查中證言，亦在自由意志下陳述，
    並經具結，自無顯不可信之情形，依同法第一百五十九條之
    一第二項規定，亦有證據能力。
二、訊據被告丁○○、乙○○、甲○○固坦承於八十七年十一月
    二十二日，在中國城ＫＴＶ分持木棍、木棒、木條毆打被害
    人賴正峰等情，然矢口否認有傷害致死犯行，並均辯稱：是
    賴正峰自行至櫃檯取水飲用，並未強灌他大理石保養液，也
    不知他是如何喝到大理石保養液，當他父母親到我們公司時
    ，還與他父母正常交談，沒有任何異狀云云。惟查：
（一）被害人賴正峰經法務部法醫研究所鑑定死因結果，死者賴
      正峰固有廣面性  鈍性傷于右前臂外側，右手掌及右手指
      （二、三指有擦傷）、廣面性鈍性傷于兩側腳背及腳底、
      右側前臂骨折等多處鈍性傷，但都不足以造成死亡，而係
      因吞食不明液體致造成出血性食道胃粘膜的出血性病灶及
      腎小管壞死致死，確認因腐蝕性液體致胃食道粘膜出血及
      腎衰竭死亡，有該所（八七）法醫所醫鑑字第一一八九號
      鑑定書一件在卷可按（見八十七年偵字第一七七五六號卷
      第六二頁至六八頁）。被害人賴正峰係因吞食腐蝕性液體
      而造成出血性食道胃粘漠的出血性病灶及腎小管壞死致死
      之事實堪以認定。
（二）被告丁○○於警詢供稱：我先動手打他腿，甲○○、乙○
      ○跟上動手打腳踢，後來我們又請他打電話，結果他又很
      惡劣相向，我們才拿木棍毆打他，酒店尚有部分裝潢未好
      ，我在逃生門後拾起木棍一支，乙○○在走道垃圾桶拿木
      板條一節，甲○○自十樓辦公室拿一支木質球棒（黑色）
      等語（見八十七年偵字第一七七五六號卷第八頁）；嗣於
      偵查中供稱：二十二日零時左右來的（中國城ＫＴＶ），
      他們一共八男一女來我們店過生日，結帳時是賴正峰來結
      帳，第一張卡無法刷，第二張卡也刷爆了無法刷，我就跟
      他說請他打電話給親戚朋友來處理，他後來叫我與庭上三
      人（應為二人之誤）去他家拿錢，還是沒有付錢，我們要
      走時賴正峰自已說要與我們回公司，後來回到ＫＴＶ他又
      打電話，一直等到下午三點多，他一直在打電話，我們都
      無干涉他，又問他電話聯絡得如何？後來說話就比較兇，
      我上前去想問他如何，他可能以為我要打他，他就先打我
      一拳，我就打他一巴掌，少爺看我打他，所以大家就一起
      打他，後來打一打我就拿木條打他，他沒有拿東西，王與
      蕭二人也都一起過來用拳頭打，後來他們也拿木條及木棍
      打他打了一分多鐘，打到他彎下來，我們才停止打他等語
      （見八十七年相字第一六０八號卷第五頁）；及至原審及
      本院歷次審理亦自承有毆打被害人賴正峰之事實。被告乙
      ○○於警詢供稱：我們讓他打電話請朋友來付帳，一直至
      九點他仍無法付帳，我與甲○○及丁○○三人便帶他回家
      ，向他父母親說明情形，他父親表示無法幫他付帳，我們
      便帶賴正峰回到公司繼續讓他聯絡朋友，我們大概十點三
      十分回到公司，回到公司我有睡一下，約十二時三十分發
      現他們還在公司內，賴正峰口氣很壞的說我會處理就是會
      處理，我拿了木板、甲○○拿了木棒，丁○○拿木條，便
      動手打賴正峰等語（見八十七年偵字第一七七五六號卷第
      十九頁）；嗣於偵查中供稱：我拿木板打他，打腳及腳底
      部，他坐在地上時我打他腳底部等語（見八十七年相字第
      一六０八號卷第六頁）；於原審及本院歷次審理亦自承有
      毆打被害人賴正峰之事實。被告甲○○於警詢供稱：於八
      十七年十一月二十二日下午二時三十分在桃市○○路九十
      九號八樓內我與丁○○及乙○○分持木塊、棒球棍毆打賴
      正峰腰部及身體多處等語（見八十七年偵字第一七七五六
      號卷第十三頁反面至十四頁）；嗣於偵查中供稱：之前用
      手，後來用木棍打他，打他腰部及腳部，他的手也可能打
      到，都在大廳上打他的等語（見八十七年相字第一六０八
      號卷第五頁反面）；及至原審及本院歷次審理亦自承有毆
      打被害人賴正峰之事實。另證人游文昇（中國城ＫＴＶ副
      總）於原審證稱：我下午一點左右到，待了一下子去樓下
      吃東西，二點才又上去，我有看到被告打死者等語（見原
      審卷第三六頁）。證人黃議德（清潔包商）亦於原審證稱
      ：我有看見被告三人與死者扭打在一起，其中有人拿木棍
      、木條打死者等語（見原審卷第三六頁反面）。且依法務
      部法醫研究所鑑定結果顯示，死者賴正峰有廣面性鈍性傷
      于右前臂外側，右手掌及右手指（二、三指有擦傷）、廣
      面性鈍性傷于兩側腳背及腳底、右側前臂骨折等多處鈍性
      傷，有該所（八七）法醫所醫鑑字第一一八九號鑑定書在
      卷可稽（見八十七年偵字第一七七五六號卷第六二頁至六
      八頁）。足見被告丁○○、乙○○、甲○○自白於中國城
      ＫＴＶ持木棍、木棒、木條毆打被害人賴正峰成傷，確與
      事實相符。
（三）被害人賴正峰喝下之腐蝕性液體，為當天清潔包商黃議德
      所帶去之大理石保養液，已據證人黃議德證述明確，並經
      被告丁○○、乙○○、甲○○供述無誤。而該大理石保養
      液經鑑定結果，ＰＨ值（酸鹼值）為一至二，屬第八類腐
      蝕性物質，吞食結果可能造成對腸胃組織損害、嘔吐、反
      胃、腹部疼痛、嘔吐物中有血、排泄物中有血、潰瘍等情
      形，皮膚接觸後之結果可能造成皮膚灼傷、紅腫、發癢、
      疼痛、水泡、潰瘍等症狀，有明尼蘇達礦業製造股份有限
      公司物質安全資料表一紙可稽（見本院上訴卷第九三頁至
      九六頁）。證人黃議德對於當天所攜帶至該中國城ＫＴＶ
      之大理石保養液，究有無以一比五之比例用水加以稀釋？
      先於警詢證稱：該保特瓶是裝好帶去施工現場，該原料是
      一大桶，我為攜帶及工作方便才分裝小瓶，帶著去工地等
      語，並未明確陳述有無經過稀釋。惟於原審即證稱：當天
      案發的清潔液有稀釋過，比例是清潔液一，而水五等語（
      見原審卷第九二頁）；及至本院前審改稱：藥水是整罐不
      好帶，我在住處用保特瓶分裝，…，我會看地板條件才作
      稀釋，當天我是在早上八點半左右到ＫＴＶ，還沒有作稀
      釋藥水，並沒有稀釋，我帶去的藥水確實未經稀釋等語（
      見本院上訴卷第三０頁）；後又證稱：上次調查庭後我回
      去想想，保養大理石清潔液是我事先在倉庫稀釋，稀釋比
      例是清潔液一，水五，稀釋後再帶去ＫＴＶ等語（見本院
      更（一）卷第五五頁），前後證述不一。本院認證人黃議
      德於原審證言距案發時間較近；於本院前審證詞則先後不
      符，自應以原審指證被害人賴正峰飲用之大理石保養液係
      經以保養液一、水五之比例加以稀釋為可採。
（四）被告丁○○、乙○○、甲○○始終否認有強灌被害人賴正
      峰大理石保養液之事，且依常情判斷，倘被告丁○○、乙
      ○○、甲○○係強灌被害人賴正峰喝下該保養液，被害人
      應有所掙扎，並於口嘴周圍留下噴濺痕跡。然由法務部法
      醫研究所鑑定結果記載被害人係吞食腐蝕性液體致死，口
      嘴周圍無噴濺痕等語，有法務部法醫研究所（八七）法醫
      所醫鑑字第一一八九號鑑定書一件在卷可稽（見八十七年
      偵字第一七七五六號卷第六二頁至六八頁）。足認被告丁
      ○○、乙○○、甲○○應非以強灌方式使被害人賴正峰喝
      下該腐蝕性液體。而對於被害人賴正峰如何喝下大理石保
      養液一事，被告丁○○於警詢辯稱：我有看他拿小瓶裝寶
      特瓶礦泉水飲用，放在櫃檯他自已拿來喝，大廳放有一瓶
      大理石保養藥水（化學品），該化學藥品以寶特瓶容裝，
      外似礦泉水等語（見八十七年度偵字第一七七五六號卷第
      九頁）；嗣於原審辯稱：保養水是大理石廠黃議德承包酒
      店大理石保養工程放在大廳以便保養使用，我不知道為何
      以保特瓶承裝，就放在大廳地上等語云（見原審卷第一四
      五頁）；及至本院前審辯稱：賴正峰有異樣，我們聯絡救
      護人員來，救護人員說他中毒，我們上去有發現一瓶水，
      有混濁刺鼻，我們沒有強灌他大理石保養液等語（見本院
      更（一）卷第九二頁）。被告乙○○於警詢辯稱：大約打
      了十分鐘，賴正峰有說口渴想喝水，便自已至櫃檯拿一瓶
      水云云（見八十七年偵字第一七七五六號卷第十九頁）；
      嗣於偵查中辯稱：打完之後他站起來說要喝水，就拿水來
      喝，喝了二口等語（見八十七年相字第一六０八號卷第七
      頁反面）及至本院本審辯稱：當時賴正峰從十二點喝酒喝
      到四點多，已陷於精神恍惚，有自行誤飲不明液體之可能
      等語（見本院本審卷九十五年六月二十九日審判筆錄第十
      二頁）。被告甲○○於警詢辯稱：於八十七年十一月二十
      二日下午二時三十分在桃市○○路九十九號八樓內我與丁
      ○○及乙○○分持木塊、棒球棒毆打賴正峰腰部及身體多
      處後，賴正峰因口渴喝下置於櫃檯上之一杯飲料，突然口
      吐白沫，送醫急救不治死亡，沒有人給他喝，他說他口渴
      ，自己拿水來喝，並沒有人拿給他喝，第一次是十二點多
      喝的，後來打完他二點多時，他又喝一次水，我也沒有看
      到有人灌他喝等語（見八十七年偵字第一七七五六號卷第
      十三頁反面至第十四頁、第四十二頁反面）；及至本院本
      審辯稱：當時賴正峰從十二點喝酒喝到四點多，可能整晚
      沒睡精神恍惚，口渴而自行喝下不明液體，加以酒後反應
      遲鈍，所以沒有立即嘔吐云云（見本院本審卷九十五年六
      月二十九日審判筆錄第四頁）。依被告丁○○、乙○○、
      甲○○所稱，被害人賴正峰係於遭被告三人毆打成傷後，
      因覺口渴，而自行至櫃檯拿取寶特瓶之礦泉水飲用，致誤
      飲大理石保養液。然就該大理石保養液之放置位置，被告
      丁○○先於警詢辯稱：有小瓶裝寶特瓶礦泉水放在櫃檯由
      賴正峰自己拿來喝，後又辯稱：該寶特瓶承裝之大理石保
      養液放在大廳地上；被告乙○○於警詢供稱：賴正峰在被
      打完後說口渴想喝水，便自己至櫃檯拿一瓶水；被告甲○
      ○則於警詢供稱：賴正峰因口渴喝下置於櫃檯之飲料。被
      告丁○○先供稱有小瓶裝放在櫃檯，又稱大理石保養液放
      在地上；被告乙○○、甲○○則供稱大理石保養液放在櫃
      檯，被告三人對於大理石保養液放在何處，供述不一，已
      難採信。而證人黃議德（清潔包商）於警詢證稱：我將所
      要用的藥水放在該店大廳地板上，因使用方便我用小保特
      瓶承裝等語（見八十七年偵字第一七七五六號卷第二八頁
      反面）；嗣於原審證稱：藥水我放在偵卷三十五頁照片下
      方電視機前沙發旁邊，還有其他藥劑八瓶放在那裡。其他
      的瓶瓶罐罐可以看得出是施工用的，大理石的淨化保養，
      那天我帶八分滿的藥水去，那藥水沈澱後呈透明色，如果
      沒沈澱則呈乳白色，味道會有一點，聞起來有點噁心等語
      （見原審卷第三六頁）；及至本院前審證稱：我將藥水擺
      在前廳沙發旁邊，與我的工具擺在一起，味道聞起來有一
      點澀澀的味道等語（見本院更（一）卷第三０頁、第五六
      頁）。證人施宏昌（清潔包商）亦於原審證稱：（藥水）
      當時黃議德放在大廳地板的櫃臺地面，…那藥水有味道等
      語（見原審卷第三五頁），並有原審至中國城ＫＴＶ現場
      勘驗筆錄、現場圖及照片數紙可稽（見原審卷第四四頁至
      五二頁）。證人黃議德、施宏昌施工人員，記憶當屬清楚
      ，復與被告三人素無怨隙，自無虛構事實之必要，二人所
      證應屬真實。則依證人黃議德、施宏昌所證及現場勘驗所
      示，黃議德當時係將被害人喝下之大理石保養液及其他藥
      劑數瓶共同放置在該店大廳地板上；被告乙○○、甲○○
      等人辯稱該大理石保養液係置於櫃臺，顯與證人黃議德、
      施宏昌所稱不符，自無可信。再依證人黃議德所言，黃議
      德係將該瓶大理石保養液與其他施工用之數瓶藥劑共同放
      置在大廳地板上，衡諸常理，一般人均能得知與該大理石
      保養液一同放置之數瓶藥劑均屬施工用品，而無自放置於
      地板上之數瓶藥劑中取出一瓶貌似礦泉水之瓶子加以飲用
      之理。又證人黃議德證稱：該藥水沈澱後雖呈透明，但若
      沒沈澱則呈乳白色，則於拿起飲用時，亦當因搖晃瓶身使
      原本透明之液體呈現混濁；況依被告三人及證人黃議德上
      開所稱，該大理石保養液聞起來會有刺鼻、噁心或澀澀的
      味道；且該液體係與其他施工用品一起放置，外觀不甚透
      明，味道噁心刺鼻，常人應無可能貿然加以飲用。參以證
      人余清圳（被害人之急救醫生）於原審證稱：弱酸或中酸
      如果一般人喝下應該會不舒服等語（見原審卷第九０頁）
      。設被害人賴正峰係不慎誤飲，亦當因味道噁心刺鼻，並
      有不舒服感覺，而立即吐掉，不致飲用足以致命之巨量。
      依上開事證所示，顯見被害人賴正峰飲用該清潔液應非出
      於自由意願。被告丁○○、乙○○、甲○○三人所辯係賴
      正峰於被毆打後自行至櫃檯取用該瓶液體，不足採信。
（五）被告三人於本院本審仍辯稱：賴正峰父母到現場時間至少
      有三個半小時，被告等人不可能在賴正峰父母前強灌大理
      石保養液，且賴正峰亦不曾向他父母表示有被強灌不明液
      體，賴正峰是在他父母到達現場後，自行至櫃檯取水飲用
      時，誤飲該不明化學藥品，況若被告等有強灌賴正峰大理
      石保養液，豈有可能於送醫時，將賴正峰飲下之液體倒下
      一杯交付醫護人員等語。經查：
  １、關於被害人賴正峰父母丙○○、賴玉花究於何時到達現場
      及到達現場後多久被害人賴正峰始送醫一事，被告丁○○
      於偵查供稱：我們又叫他打電話，後來他又打電話回家，
      他爸才要來，他人一直都在大廳沙發上，後來他爸媽來，
      時間約二點三十分左右（見八十七年相字第一六０八號卷
      第五頁）。被告乙○○於警詢供稱：他們父母約下午二時
      十分左右到店內（見八十七年偵字第一七七五六號卷第十
      九頁）。被告丁○○、乙○○二人供稱被害人之父母約於
      當天下午二點十分至二點三十分到達現場。證人即被害人
      賴正峰之父丙○○於警詢陳稱：「約十二時我有到桃市○
      ○路九十九號八樓（中國城ＫＴＶ）現場」等語（見八十
      七年偵字第一七七五六號卷第二二頁反面）、「我在十一
      時多到該店時，我兒子躺在地上」等語（見八十七年偵字
      第一七七五六號卷第九頁反面）；嗣於偵查中陳稱：我約
      十二點多就過去了等語（見八十七年相字第一六０八號卷
      第七頁反面至第八頁）；及至原審陳稱：十二點多到現場
      ，到現場到賴正峰送醫時間隔三個小時，當天下午十二時
      許我自家中出發，抵達現場時約十三時許，叫救護車約十
      五時許，送至醫院時約十五時三十分左右等語（見原審卷
      第三八頁、第四六頁反面），有稱十一點多、十二點多，
      或十三點多到達現場，前後陳述不一。而證人即被害人賴
      正峰之母賴玉花則於原審陳稱：他跟我講肚子痛，約我到
      了半小時左右，他還跟我要水喝，我兒子跟我講喝一杯水
      肚子痛到送醫有半小時，我是一點左右到店的，發現口吐
      白沫時間到送醫時間中間有隔三十至四十分鐘等語（見原
      審卷第三八頁、第九一頁、第九二頁），證人賴玉花係稱
      約於當天下午一點左右到達現場。被害人賴正峰父母關於
      何時到達中國城ＫＴＶ，並不明確，亦不相符，當可能係
      因丙○○、賴玉花二人於接獲被害人賴正峰電話後，即匆
      匆趕至現場，並因心情緊張，而未注意當時確切時間所致
      ，尚難以二人證詞，認定二人到達中國城ＫＴＶ之確定時
      間。惟被告丁○○、乙○○二人供稱被害人之父母約於當
      天下午二點十分至二點三十分到達現場。而依敏盛綜合醫
      院急診護理記錄單及一一九救護車記錄表記載，當天一一
      九出勤通知時間為十四點二十九分，到達現場時間為十四
      點三十二分，送達醫院時間為十四點三十七分，入院護理
      時間為十四點四十八分，有敏盛綜合醫院急診護理記錄單
      及一一九之救護記錄表各一紙可稽（見原審卷第六一至六
      四頁）。該醫療及救護單位均係中立機關，所記錄之被害
      人賴正峰送達醫院時間為十四點三十七分，自屬客觀正確
      。而證人丙○○所證被害人賴正峰被送至醫院時約十五時
      三十分左右，相差幾乎達一小時，益證丙○○、賴玉花所
      述二人到達中國城ＫＴＶ之時間，及被害人賴正峰送醫之
      時間，均不準確。而以被告丁○○、乙○○二人供稱被害
      人之父母約於當天下午二點十分至二點三十分到達現場；
      及證人賴玉花證稱：我兒子講喝一杯水肚子痛到送醫有半
      小時，發現口吐白沫時間到送醫時間中間有隔三十至四十
      分鐘；並參酌敏盛綜合醫院急診護理記錄單及一一九之救
      護記錄表記載：當天一一九出勤通知時間為十四點二十九
      分，到達現場時間為十四點三十二分，送達醫院時間為十
      四點三十七分等情觀之，丙○○、賴玉花到達中國城ＫＴ
      Ｖ之時間，應大約在當天下午二點左右。
  ２、對於被害人賴正峰係於父母到達現場前或到達現場後喝下
      大理石保養液而出現異狀，被告丁○○於偵查供稱：他父
      親來之前他說他想吐，就在大廳垃圾桶吐，他父親來時他
      也有吐，我們便打電話叫一一九送他去醫院等語（見八十
      七年相字第一六０八號卷第五頁）。被告乙○○於警詢供
      稱：他的父母約下午二時十分左右到店內，此時賴便倒在
      地上表情痛苦，且口吐白沫等語（見八十七年偵字第一七
      七五六號卷第十九頁）；嗣於偵查供稱：他父母來時前五
      分鐘他才說他想要吐，要坐下來…，他父母來時過了一分
      鐘，他就坐在地上口吐白沫等語（見八十七年偵字第一七
      七五六號卷第四十三頁），被告丁○○、乙○○於警詢、
      偵查均供稱被害人賴正峰於父母到達現場前，即有想吐、
      倒地及表情痛苦等不適狀況，已見被告乙○○於本院前審
      改稱：當他父母親到我們公司時，被害人與他父母還很正
      常的交談，沒有任何異狀（見本院上訴卷第五一頁）；被
      告甲○○於本院前審改稱：他聯絡其父母到時，他還很正
      常，後來身體有異樣，我們就報案（見本院更（一）卷第
      九四頁）；及被告三人於本院本審辯稱：被害人於其父母
      到場前，身體並無異狀，不足憑信。且證人丙○○於警詢
      證稱：「我兒子有打電話回家，說他很痛苦，受不了，叫
      我趕快拿錢去幫他處理，約十二點多時我有到桃市○○路
      九十九號八樓（中國城ＫＴＶ）現場，我看見我兒子躺在
      店內大廳說他很痛苦，且口吐白沫帶鮮血，店方要我簽下
      借條才肯讓我們離開，我便簽下一張三萬元借條，店方人
      員才打電話叫救護車將我兒子送醫」（見八十七年偵字第
      一七七五六號卷第二二頁反面）、「到該店時，我兒子躺
      在地上，我有發現他全身傷痕很多，我兒子有向我太太賴
      玉花表示，店內的人有拿一杯開水給他喝，他喝下之後便
      肚子很痛」（見八十七年偵字第一七七五六號卷第九頁反
      面）；嗣於偵查證稱：我去時賴正峰已口吐白沫，且吐的
      東西有血，我太太過去時他是側躺，要叫他起來他起不來
      ，把他衣服打開看到背部有瘀血…，當時他有說他口渴想
      喝水。他們有拿一杯水給他喝，喝光他就肚子痛，要送醫
      ，我們有要求店家先讓我們送醫，他們不要，要我們先付
      錢後再說，送醫時已經三點多了，等我簽完後他們才給我
      離開，我到停車場時，有一個人拿一杯水給我說他就是喝
      了這個東西，後來他們三人看我小孩這樣才下來幫忙要送
      上計程車，我太太說來不及了要叫救護車，到醫院時我有
      拿那杯水給醫院化驗，醫院說是強酸等語（見八十七年相
      字第一六０八號卷第七頁反面至第八頁）。證人賴玉花亦
      於原審證稱：他跟我講肚子痛，約我到了半小時左右，他
      還跟我要水喝等語（見原審卷第三八頁）。證人丙○○、
      賴玉花明確指證：賴正峰於電話中即已表示很痛苦，而丙
      ○○、賴玉花到達現場時，賴正峰已口吐白沫，賴正峰並
      曾向賴玉花表示店內的人有拿一杯水給他喝，他喝下之後
      便肚子很痛等情，益見被害人賴正峰於父母丙○○、賴玉
      花到達現場前，即已喝下大理石保養液無疑。
  ３、被告三人復以：賴正峰既能向其母表示喝了一杯肚子痛等
      語，如有被迫強飲不明液體，豈可能不同時告知父母，足
      見係賴正峰自行誤飲等語。然（１）本件黃議德使用之大
      理石保養液係與其他施工藥劑一同放置，於拿起飲用時，
      會呈現混濁狀；且有刺鼻、噁心或澀澀味道；並因屬強酸
      ，喝下會有不舒服感覺，賴正峰應非出於自由意願飲下，
      已如前述。（２）被告三人因要賴正峰繼續聯絡親朋前來
      付款未果，即聯手以拳頭、木棍、木板條、黑色棒球棒，
      共同毆打賴正峰，致賴正峰受有右前臂外側、右手掌及右
      手指廣面性鈍性傷（二、三指有擦傷），右側前臂骨折、
      兩側腳背及腳底受有廣面性鈍性傷等傷害，亦經查明如前
      。依被害人賴正峰所受傷勢，並非輕傷，顯見被告三人下
      手頗重，並欲以傷害手段強迫被害人賴正峰付帳。又證人
      丙○○於偵查中證稱：我去時賴正峰已口吐白沫，且吐的
      東西有血，我太太過去時他是側躺，要叫他起來他起不來
      ，把他衣服打開看到背部有瘀血…，當時他有說他口渴想
      喝水。他們有拿一杯水給他喝，喝光他就肚子痛，要送醫
      ，我們有要求店家先讓我們送醫，他們不要，要我們先付
      錢後再說．．等語。則被告三人僅因被害人賴正峰一時未
      能付清帳款，即聯手毆打被害人賴正峰成傷，且傷勢非輕
      ，後見被害人賴正峰口吐白沬，父母並已到達店內時，猶
      強要被害人賴正峰父母先行書立借條，始願將被害人賴正
      峰送醫，被告三人殊無可能於毆打被害人賴正峰後，在被
      害人賴正峰未付款前，即任由被害人賴正峰至店內櫃檯取
      出須付費之礦泉水飲用。（３）被害人賴正峰遭被告三人
      毆打成傷，並持續於被告等人店內，且被害人賴正峰父母
      到達時，被告三人仍在面前，被害人賴正峰必存有相當恐
      懼心情，自可能因而不敢於被告等人面前告知父母被逼迫
      喝下不明液體之事，並僅表示店內有人供水飲用而已，自
      不得以此據以認定被害人賴正峰於父母到達前，並無喝下
      大理石保養液。
  ４、被告三人辯稱：賴正峰於送醫時，被告等曾將賴正峰飲下
      之液體倒下一杯交付救護人員，固經證人丙○○證述屬實
      。然被告三人辯稱被害人賴正峰係自行至櫃檯取用礦泉水
      而誤飲大理石保養液，核與證人黃議德指證大理石保養液
      係與施工藥劑放置地面不符，已無可信。再倘被害人賴正
      峰係至櫃檯取用礦泉水，則該大理石保養液應與櫃檯之礦
      泉水包裝相同，被告三人應不知被害人賴正峰有飲下大理
      石保養液之事。且被害人賴正峰於案發前一日即到被告等
      店內飲酒至清晨，被害人賴正峰當已食用不少飲料及食物
      ，被告三人於見被害人賴正峰口吐白沫時，竟能立即認知
      應係喝下被害人賴正峰至櫃檯取用之礦泉水所致，殊與常
      情不符，顯見係被告三人強迫被害人賴正峰喝下該裝有大
      理石保養液之寶特瓶使然。被告三人所為，僅足認定被告
      三人主觀上未能預知強迫被害人賴正峰喝下該大理石保養
      液會致生死亡而已。
  ５、本件大理石保養液因有酸味，本院前審並據以認定被害人
      賴正峰不會誤飲原因之一，被告三人因而就本件大理石保
      養液味道之供詞，即有所保留。惟被告乙○○於警詢供稱
      ：我去看他喝的東西，很混濁，不像礦泉水等語（見八七
      年度偵字第一七七五六號卷第一九頁反面），嗣於偵查供
      稱：他坐在地上口吐白沫，我覺得很奇怪，打他不可能口
      吐白沫，便到櫃檯查看他喝的水，其中有一瓶有臭味，我
      便叫我們工程組的組長打電話叫救護車等語（見八七年度
      偵字第一七七五六號卷第四三頁反面）。被告甲○○於警
      詢供稱：那小瓶礦泉水裝的飲料看起來比一般水混濁等語
      （見八七年度偵字第一七七五六號卷第十五頁正面）；及
      至本院本審供稱：在現場那一瓶有點酸酸的味道等語。另
      證人黃議德於偵查證稱：那藥劑（即大理石保養液）有刺
      鼻的味道，不是說很重等語（見八七年度相字第一六０八
      號卷第七頁正面），及至本院前審證稱：清潔液（即大理
      石保養液）聞起來有一點澀澀的味道等語（見本院更（一
      ）卷第五六頁）。而該大理石保養液業經黃議德以一比五
      稀釋，業如前述。足見被告甲○○、乙○○及證人黃議德
      所稱大理石保養液聞起來有酸澀味道，係指經黃議德以一
      比五稀釋後甚明。
（六）綜上所述，被告丁○○、乙○○、甲○○三人於案發當天
      在中國城ＫＴＶ大廳毆打被害人賴正峰後，有逼迫賴正峰
      喝下本件大理石保養液之腐蝕性液體，致賴正峰身體出現
      異狀，始通知賴正峰父母前往處理，迨經送醫急救仍不治
      死亡等事實。
三、按刑法第二百七十七條第二項前段傷害致人於死之罪，係因
    犯罪致發生一定結果而為加重其刑之規定，即以不法侵害人
    身體之故意，所施之傷害行為，致生行為人有預見之可能而
    不預期之死亡結果，使其就死亡結果負其刑責，其本意在於
    傷害，而生死亡之加重結果，是應以行為之初有無傷害人之
    故意為斷。本件被告丁○○、乙○○、甲○○明知當時所任
    職之中國城ＫＴＶ有雇用包商清潔、保養店內物品，清潔包
    商所放置於大廳地板上之瓶瓶罐罐均係清潔用品。雖被告等
    人對於該瓶大理石保養液之成分或傷害人體之程度並無明確
    認識，然對於飲用類似清潔藥劑之不明液體極可能使食道、
    胃部或其他身體機能因受強烈腐蝕而受傷，主觀上應能預見
    。被告丁○○、乙○○、甲○○竟強迫被害人賴正峰喝下該
    瓶已稀釋之大理石保養液，顯有傷害故意，再飲用類似清潔
    劑之不明液體極可能使食道、胃部或其他身體機能因受強烈
    腐蝕而造成死亡之結果，一般人在客觀上當有預見之可能，
    被告丁○○、乙○○、甲○○三人對傷害行為所生被害人賴
    正峰死亡之加重結果，雖因疏忽致主觀上未能預見，但因客
    觀上既有預見可能，自仍應負加重結果責任。被害人賴正峰
    之死亡，係被告丁○○、乙○○、甲○○三人傷害行為所引
    起之加重結果，自與該傷害行為間有相當因果關係。事證明
    確，被告丁○○、乙○○、甲○○傷害賴正峰致死之犯行堪
    以認定。
四、被告丁○○、乙○○、甲○○三人以拳頭毆打賴正峰，繼而
    持木棍、木板條、黑色棒球棒毆打被害人賴正峰，又強迫喝
    下大理石保養液，均係接續之傷害行為。嗣賴正峰因飲用大
    理石保養液，導致腐蝕性胃食道黏膜出血及腎衰竭死亡，被
    告三人所為，係犯刑法第二百七十七條第二項之傷害致死罪
    。被告三人所犯傷害致死罪，有犯意連絡及行為分擔，均為
    共同正犯。又本件起訴書之犯罪事實欄，對於被告等三人帶
    同被害人賴正峰外出籌款，又將被害人帶回中國城ＫＴＶ，
    有無違反被害人之意願，是否已剝奪被害人之行動自由，被
    告等三人有無妨害行動自由之犯意事項，並無論述記載，亦
    未引用妨害自由罪之起訴法條，應認並未起訴被告等三人有
    剝奪被害人賴正峰行動自由之犯罪事實。雖然臺灣高等法院
    檢察署檢察官於本院前審八十九年六月二十二日審判蒞庭論
    告時主張起訴範圍包括刑法第三百零二條妨害自由罪，然本
    院查無積極證據足認被告三人確有妨害自由情事，尚不宜僅
    憑被告三人因逼討消費金錢債權，留置被害人賴正峰長達十
    餘小時，即推論被告等三人有以非法方法剝奪賴正峰之行動
    自由，或以強暴脅迫使被害人賴正峰行無義務之事之犯行。
    則本件被告等三人是否有妨害自由情事，本院無從一併審理
    ，附此敘明。
五、原審認被告等係構成傷害罪，並未經合法告訴，而諭知公訴
    不受理之判決，顯有違誤。公訴人上訴意旨，以被告丁○○
    、乙○○、甲○○等人涉犯傷害致死罪嫌，指摘原判決不當
    ，為有理由，自應由本院撤銷改判。爰審酌被告等人之素行
    ，被告丁○○曾犯恐嚇罪，經法院判處有期徒刑三月（不構
    成累犯），被告乙○○、甲○○二人無犯罪前科，同時參酌
    被告三人犯罪之動機、目的、手段、僅因被害人欠款三萬餘
    元未還，即加以毆打、逼迫被害人喝下足以致命之大理石保
    養液、發現被害人口吐白沫，仍堅持須先處理欠款，而延誤
    送醫時間，及被告犯罪後態度等一切情狀，量處如主文第二
    項所示之刑。扣案被告等三人用以毆打被害人賴正峰之木棍
    、木條及木質球棒（黑色），其中木棍、木條為當時中國城
    ＫＴＶ裝潢包商施工所留下之物品，而木質球棒（黑色）則
    為中國城ＫＴＶ所有，均非被告等人所有之物，業經被告等
    供述在卷，故不宣告沒收。
據上論斷，應依刑事訴訟法第369條第1項前段、第364條、第299
條第1項前段，刑法第277條第2項、第28條，判決如主文。
本案經檢察官沈明彥到庭執行職務。
中    華    民    國    95    年    7    月    12    日
                  刑事第八庭  審判長法  官  鄭文肅
                                    法  官  楊炳禎
                                    法  官  陳國文
以上正本證明與原本無異。
如不服本判決，應於收受送達後十日內向本院提出上訴書狀，其
未敘述上訴之理由者並得於提起上訴後十日內向本院補提理由書
（均須按他造當事人之人數附繕本）。
                                    書記官  蔡棟樑
中    華    民    國    95    年    7    月    12    日
附錄：本案論罪科刑法條全文
刑法第277條第2項：
傷害人之身體或健康者，處三年以下有期徒刑、拘役或一千元以
下罰金。
犯前項之罪因而致人於死者，處無期徒刑或七年以上有期徒刑；
致重傷者，處三年以上十年以下有期徒刑。


司法院資訊處製作；財團法人民間司法改革基金會備份。
